ACORDAO-COMPLETO-2546072

ACÓRDÃO 2326/2022 ATA 40/2022 - PLENÁRIO

VISTOS, relatados e discutidos estes autos de representação que nesta etapa cuida de pedido de reexame interposto por Luiz Filipe Teixeira Gonçalves, pregoeiro do Comando da 12ª Região Militar, contra o Acórdão 2599/2021-TCU-Plenário que, ao apreciar representação acerca de possíveis irregularidades no Pregão Eletrônico SRP 4/2020 promovido pelo citado Comando, julgou-a, no mérito, procedente para, entre outros, aplicar-lhe a multa prevista no art. 58, inciso II, da Lei 8.443/1992, no valor de R$ 7.000,00;
ACORDAM os Ministros do Tribunal de Contas da União, reunidos em Sessão de Plenário e diante das razões expostas pelo Relator, em: 
9.1. conhecer do presente pedido de reexame, uma vez que satisfeitos os requisitos de ingresso previstos no art. 48 da Lei 8.443/1992, c/c os arts. 285 e 286, parágrafo único, do RITCU, para, no mérito, dar-lhe provimento parcial de sorte a reduzir a multa aplicada ao Sr. Luiz Filipe Teixeira Goncalves (XXX.290.412-XX) , nos termos do subitem 9.4 do Acórdão 2599/2021-TCU-Plenário, para o valor de R$ 5.000,00 (cinco mil reais) , mantendo-se incólumes as demais disposições do referido Acórdão;
9.2. notificar o recorrente da presente decisão.

Pedido de reexame interposto contra deliberação que aplicou multa ao recorrente (pregoeiro), em razão de irregularidades verificadas em pregão eletrônico para aquisição de diversos itens de mobiliário de escritório.

Comando da 12ª Região Militar.

3. Interessados/Responsáveis/Recorrentes:
3.1. Interessados: Centro de Controle Interno do Exército; Fortline Indústria e Comércio de Móveis Ltda. (08.368.875/0001-52).
3.2. Responsáveis: Everaldo de Souza Bezerra (XXX.263.334-XX); Flavio Cabral Xavier (948.706.91000); Luiz Filipe Teixeira Goncalves (XXX.290.412-XX); Vinicius Ramos Mação (XXX.720.058-XX).
3.3. Recorrente: Luiz Filipe Teixeira Goncalves (XXX.290.412-XX).

13.1. Ministros presentes: Antonio Anastasia (na Presidência), Walton Alencar Rodrigues, Augusto Nardes, Vital do Rêgo (Relator) e Jorge Oliveira.
13.2. Ministros-Substitutos convocados: Augusto Sherman Cavalcanti e Marcos Bemquerer Costa.
13.3. Ministro-Substituto presente: Weder de Oliveira.

VITAL DO RÊGO

Ministro Bruno Dantas.

Adoto como relatório a instrução de mérito elaborada no âmbito da Secretaria de Recursos - Serur (peça 414) , que contou com a anuência do corpo gerencial daquela unidade instrutiva (peças 415 e 416) , a seguir transcrita com os ajustes de forma pertinentes:
INTRODUÇÃO
1.	Trata-se de pedido de reexame interposto por Luiz Filipe Teixeira Gonçalves, pregoeiro do Comando da 12ª Região Militar (peça 393) , contra Acórdão 2599/2021-TCU-Plenário, Ministro Relator Bruno Dantas (peça 346) :
1.1.	Reproduz-se a seguir a decisão ora atacada: 
9.1. conhecer da presente representação, satisfeitos os requisitos de admissibilidade previstos nos arts. 235 e 237, inciso VII, do Regimento Interno/TCU, para, no mérito, considerá-la procedente;
9.2. acolher, nos termos do art. 250, § 1º, do Regimento Interno/TCU, as razões de justificativa apresentadas por Ender Martins Fontoura, excluindo-o da responsabilidade;
9.3. rejeitar, nos termos do art. 43, parágrafo único, da Lei 8.443/1992, c/c o art. 250, § 2º, do Regimento Interno/TCU, as razões de justificativa apresentadas por Flávio Cabral Xavier, Vinicius Ramos Mação, Everaldo de Souza Bezerra e Luiz Filipe Teixeira Gonçalves;
9.4. com fundamento no art. 58, inciso II, da Lei 8.443/1992, aplicar as multas indicadas a seguir, fixando o prazo de 15 (quinze) dias, a contar da notificação, para que os responsáveis comprovem, perante o Tribunal, o recolhimento das correspondentes quantias aos cofres do Tesouro Nacional, atualizadas monetariamente desde a data do acórdão até a data do efetivo recolhimento, se forem pagas após o vencimento, na forma da legislação em vigor:
	Responsável
	Valor (R$) 

	Flávio Cabral Xavier
	7.000,00

	Vinicius Ramos Mação
	7.000,00

	Everaldo de Souza Bezerra
	3.500,00

	Luiz Filipe Teixeira Gonçalves
	7.000,00

9.5. autorizar, desde logo, caso venha a ser solicitado pelo responsável, o pagamento parcelado da importância devida em até 36 (trinta e seis) parcelas mensais e consecutivas, com a fixação do prazo de 15 (quinze) dias, a contar da ciência da notificação, para comprovar perante o Tribunal o recolhimento da primeira parcela, e de 30 (trinta) dias, a contar da parcela anterior, para comprovar o recolhimento das demais parcelas, devendo incidir sobre cada parcela, corrigida monetariamente, os correspondentes acréscimos legais, na forma da legislação vigente, além de alertá-lo que a falta de comprovação do pagamento de qualquer parcela importará no vencimento antecipado do saldo devedor, nos termos do art. 26 da Lei 8.443/1992, c/c art. 217 do Regimento Interno do TCU;
9.6. expirado o prazo para pagamento da dívida, com fundamento no art. 28 da Lei 8.443/1992 c/c os arts. 214, inciso III, e 219 do Regimento Interno do TCU, determinar o desconto integral ou parcelado da dívida nos vencimentos, subsídio, salário ou proventos, observados os limites previstos na legislação pertinente, dos servidores regidos pela Lei 8.112/1990;
9.7. autorizar a cobrança judicial da dívida, caso não seja paga até o seu vencimento, nos termos do art. 28, II, da Lei 8.443/1992;
9.8. dar ciência ao Comando da 12ª Região Militar, com fundamento no art. 9º, inciso I, da Resolução-TCU 315/2020, de que a exigência prevista no pregão eletrônico 4/2020 de apresentação de prova de quitação de anuidade junto ao CREA do engenheiro signatário do laudo referente à Norma Regulamentadora NR-17 viola o art. 30, inc. I, da Lei 8.666/1993, de modo que sejam adotadas medidas internas com vistas à prevenção de outras ocorrências semelhantes;
9.9. encaminhar cópia desta deliberação ao Comando da 12ª Região Militar, ao representante e aos responsáveis Flávio Cabral Xavier, Vinicius Ramos Mação, Everaldo de Souza Bezerra, Ender Martins Fontoura e Luiz Filipe Teixeira Gonçalves.
HISTÓRICO
2.	Cuidam os autos de representação formulada pela empresa Layout Móveis para Escritório Ltda., com pedido de concessão cautelar, a respeito de possíveis irregularidades ocorridas no Pregão Eletrônico SRP 4/2020, mediante sistema de registro de preços promovido pelo Comando da 12ª Região Militar - Exército Brasileiro. 
2.1. 	Por meio desse pregão foram licitados diversos itens de mobiliário de escritório, divididos em nove lotes, um para cada órgão ou entidade participante. 
2.2.	Apenas as empresas Fortline Indústria e Comércio de Móveis Ltda. e Layout Móveis para Escritório Ltda. participaram da fase de lances, sendo essa última (autora da presente representação) desclassificada em relação a sete dos nove lotes licitados.
2.3.	Desse modo, a empresa Layout Móveis para Escritório Ltda. sagrou-se vencedora apenas do 8º lote, pelo valor de R$ 42.984,00. Já a empresa Fortline Indústria e Comércio de Móveis Ltda., que teria sido inicialmente melhor colocada apenas no 3º lote, obteve a adjudicação de outros sete, pelo valor total de R$ 33.256.281,00, superior em R$ 11.460.249,00 ao valor obtido antes da desclassificação da concorrente. 
2.4.	Em suma, o representante alegou que: 
	"a) não foram observados os princípios de isonomia, proporcionalidade, economicidade e razoabilidade no pregão em comento; 
	b) o edital previu exigência de certificações das licitantes, que foram inseridas nas descrições dos itens a serem adquiridos, sem a devida motivação técnica ou estudo reduzido; 
	c) a obrigatoriedade de apresentação de laudo para ateste de conformidade com a Norma Regulamentadora 17 (NR 17) , do Ministério do Trabalho, deveria ser feito com foto de cada produto, que alega ser incomum e restritiva, uma vez que este geralmente é apresentado por linha de produtos, cujo modelo pode vir a ser confirmado com o catálogo ou especificação técnica do fabricante; 
	d) o edital exige, ainda, que o aludido laudo deve ser acompanhado de comprovante de quitação do CREA por parte do profissional signatário, o que infringiria o Acórdão 2995/2013-TCU-Plenário, Relator Valmir Campelo, que afirma ser ilegal a exigência de registros do licitante em conselho de engenharia e agronomia em licitação que tem por objeto a produção e instalação de mobiliário; 
	e) a ART exigida em conjunto com o laudo já possuiria a informação de pagamento de quitação do título do CREA; 
	f) a exigência de declaração de usual fornecedor de poliamida, composta por 30% de material endurecedor de fibra de vidro, inserta nas descrições dos itens licitados, é restritiva e direcionadora;
	g) a informação de prazo de entrega de amostra, não incluída no edital, seria de extrema relevância na formulação de proposta de preço, dado o custo de frete para a Região Norte, conforme os Acórdão 99/2005-TCU-Plenário, Relator Lincoln Rocha, e 538/2015-Plenário, Relator Augusto Sherman; 
	h) a licitação ocorreu em grandes lotes, com itens distintos, formados por cadeiras móveis e acessórios de características construtivas distintas, que limitaram a concorrência, impedindo a participação de empresas altamente competitivas; 
	i) se a disputa houvesse sido realizada por itens, o certame teria a presença de maior número de licitantes, com maior disputa e vantagem econômica para o órgão; 
	j) o pregão deve ser anulado; 
	k) o senhor Vinicius Ramos Mação, ordenador de despesas que fixou as regras não motivadas, e o senhor Luiz Felipe Teixeira Gonçalves, que teria desclassificado a empresa de forma inadequada, devem ser responsabilizados."
2.5.	Foi adotada medida cautelar para a suspensão de todos os atos decorrentes da ata de registro de preços firmada a partir do Pregão Eletrônico SRP 4/2020, bem como a não autorização de novas adesões. Foi determinada, ainda, a realização de oitivas e diligência.
2.6.	A cautelar foi referendada pelo Tribunal (Acórdão 4543/2020-TCU-Plenário, Ministro Relator Bruno Dantas - peça 54) e, posteriormente, agravada pela Empresa Fortline, recurso não conhecido por restar intempestivo (Acórdão 107/2021-TCU-Plenário, Ministro Relator Bruno Dantas) .
2.7.	Por meio do Acórdão 934/2021-TCU-Plenário, Ministro Relator Bruno Dantas (peça 259) , a presente representação foi então considerada parcialmente procedente, ocasião em que se tornou definitiva a suspensão cautelar do Pregão Eletrônico SRP 4/2020, assinando-se o prazo de 15 dias para que o Comando da 12ª Região Militar adotasse as providências necessárias no sentido de anular o referido certame e os demais atos dele decorrentes, promovendo-se, ainda, a audiência dos responsáveis indicados pela unidade instrutora. Essa decisão foi posteriormente mantida pelo Acórdão 1630/2021-TCU-Plenário, Ministro Relator Bruno Dantas (peça 336) , que julgou embargos de declaração opostos por Fortline Indústria e Comércio de Móveis Ltda..
2.8.	Após a oitiva dos responsáveis, foi prolatado o acórdão contra o qual se insurge o recorrente. 
EXAME DE ADMISSIBILIDADE
3.	Reitera-se o exame preliminar de admissibilidade da Serur (peça 394) , com despacho do Relator do recurso, Ministro Vital do Rêgo (peça 400) , que concluiu pelo conhecimento do recurso, suspendendo-se os efeitos dos itens 9.4 e 9.7 do Acórdão 2599/2021-TCU-Plenário, em relação ao recorrente, eis que preenchidos os requisitos processuais aplicáveis à espécie.
EXAME DE MÉRITO 
4.	Delimitação
4.1.	Constitui objeto do presente recurso verificar se a responsabilidade do recorrente está devidamente configurada e se a multa foi aplicada consoante o princípio da razoabilidade. 
5.	Responsabilidade do recorrente
5.1.	O Sr. Luiz Filipe Teixeira Gonçalves diz que não tinha como agir de forma diferente na condução do certame e, como militar do Exército Brasileiro, simplesmente assumiu o encargo de pregoeiro substituto do Pregão 4/2020 por estrita obediência às ordens de seus superiores hierárquicos (peça 393, p. 2) . Destaca os princípios da hierarquia e disciplina na atuação dos membros das Forças (peça 393, p. 2) . 
5.2.	Diz que estava institucionalmente subordinado ao seu chefe imediato, Major Flávio Cabral Savier e ao Ordenador de despesas, Ten. Coronel Vinicius Ramos Mação, ambos responsabilizados na fase interna, sendo impossível qualquer manifestação de discordância ou recusa sobre a nomeação para a condução do certame (peça 393, p. 2) .
5.3.	Afirma que não dispôs de tempo hábil para a análise minuciosa do edital, do termo de referência e demais anexos, especialmente considerando-se que se tratava de uma licitação complexa com vários itens (peça 393, p. 2) . Ademais, não possuía qualificação técnica para realizar a análise plena dos expedientes (peça 393, p. 4) . 
5.4.	Diz que demonstrou a intenção de não dar seguimento ao certame, pois após a fase interna foram recepcionadas na administração denúncias de irregularidades que não foram sanadas na fase de planejamento e fugiram da possibilidade de intervenção do recorrente (peça 393, p. 3) . 
5.5.	Afirma que manifestou, de forma expressa, a necessidade de adoção de medida cautelar de suspensão do pregão, entretanto, não obteve ordem superior para tal (peça 393, p. 4) . Assim, foi ordenado por seus superiores a quem devia obediência (peça 393, p. 5) . 
5.6.	Defende o recorrente que existem duas excludentes de culpabilidade legal e supralegal: inexigibilidade de conduta diversa e obediência hierárquica a ordem não manifestamente ilegal (peça 393, p. 4) .
5.7.	Alega que realizou negociação de valores de acordo com os ditames legais, o que se observa pela troca de mensagens do pregoeiro com as empresas vencedoras - excertos destacados no recurso (peça 393, p. 5-6) .
5.8.	Aduz que, mesmo não sendo observada uma perfeita condução da negociação em relação a 10 itens do grupo de 8, não é justo desprezar os demais atos praticados na busca da vantajosidade (peça 393, p. 6) .
5.9.	Relata que deve ser considerada dificuldade de se realizar a negociação de preços pelo critério de itens individualizados que foram exigidos pela equipe técnica e não pelo condutor do pregão, assim, o pregoeiro foi impedido de efetuar uma análise mais aprofundada sobre o pregão não só pela quantidade de itens, mas também pelo critério de julgamento escolhido pela equipe técnica que foi o de menor preço por grupo (peça 393, p. 6) . 
5.10.	Destaca que todos os valores ficaram abaixo ou iguais aos tidos como referência, desse modo, houve vantajosidade da contratação, o que não foi considerado pelo acórdão, que tomou como referência os valores mais baixos cotados para itens do grupo 8, comparando-se com os demais grupos, fato de difícil percepção em um certame complexo (peça 393, p. 8) .
5.11.	Destaca excertos do Acórdão 620/2014-TCU-Plenário, no qual o Ministro Relator conclui que o parâmetro normativo para a aceitabilidade da proposta é o valor de referência, que serve à formulação de lances (peça 393, p. 8) .
5.12.	Aduz, por fim, que não pode ser responsabilizado por irregularidades em edital de licitação, pois tal não constava de suas responsabilidades consoante Lei 10.520/2002 e decretos que regulamentam a matéria (peça 393, p. 9) . 
Análise
5.13.	Primeiramente, deve ser destacado que a maior parte dos argumentos do defendente foram apresentados em sede de razões de justificativa.
5.14.	O Sr. Luiz Filipe Teixeira Gonçalves, na condição de pregoeiro do Comando da 12ª Região Militar, foi chamado aos autos, por meio do Ofício 22357/2021 - TCU-Seproc, de 7/5/2021 em razão da seguinte irregularidade (peça 296) , relativa ao seguinte indício de irregularidade (item 293.7.1.5 da peça 256) : 
	'Irregularidade 5: 
	a) não realização da adequada negociação de preços no PE SRP 4/2020, por não apresentar contraproposta ao licitante que tinha apresentado o melhor preço, visando a obtenção de melhor proposta de preços, providência a ser tomada mesmo que o valor da proposta seja inferior ao valor estimado pelo órgão licitante, em especial em relação aos itens que compõem o Lote 8, cujos preços foram muito inferiores aos correspondentes do Lote 1, contrariando o disposto no art. 38 do Decreto 10.024/2019 e a interpretação dada pelo TCU mediante os Acórdãos 3.037/2009, 694/2014 e 2.637/2015, todos do Plenário, e o Acórdão 1278/2020-TCU-Primeira Câmara; e 
	b) não ter adotado providências com vistas ao saneamento dos autos para apurar a razão da elevada disparidade dos preços ofertados pelos dois únicos licitantes, em especial em relação aos itens que compõem o Lote 8, cujos preços foram muito inferiores aos correspondentes do Lote 1, contrariando o princípio da busca da proposta mais vantajosa para a Administração e da indisponibilidade do interesse público, previsto no art. 37, inciso XXI, da CF/1988 e no art. 3º da Lei 8.666/1993.
5.15.	A fim de analisar a conduta do pregoeiro, transcreve-se abaixo relato da casuística observada no deslinde da ata de realização do Pregão Eletrônico 4/2020 (considerações contidas na instrução de peça 256, itens 167 a 180) :
167. (...) . A ata de realização do PE 4/2020 (SRP) apresenta toda a negociação realizada pelo pregoeiro após a etapa de lances, iniciada no dia 21/10/2020, às 11:27:36 (peça 4, p. 849) . Primeiro, as negociações foram entabuladas com a empresa Layout Móveis, que apresentou a melhor proposta para os grupos 1, 2, 4, 5, 6 e 8 (peça 4, p. 849-856) , de modo a ajustar os valores dos itens que foram cotados acima dos valores estimados pela Administração.
168. Em seguida, a negociação foi entabulada com a empresa Fortline, em relação ao grupo 3 (peça 4, p. 852) .
169. Concluída essa etapa, o pregoeiro ainda questionou a empresa Layout se 'havia possibilidade de diminuirmos o valor dos itens, visando melhoria da proposta e economicidade de contratação?', relativamente aos grupos 2, 7 e 9 (peça 4, p. 856-857) .
170. Em 30/10/2020, a empresa Layout foi comunicada que sua proposta foi recusada para os grupos 1, 2, 4, 5, 6, 7 e 9, tendo sido aceita apenas para o grupo 8 (peça 4, p. 874-875) .
171. O pregoeiro passou a analisar a proposta da segunda e última colocada, a Fortline em relação aos mesmos grupos em que foi recusada a proposta de melhor preço (peça 4, p. 874) . Houve a negociação com a empresa para adequar os preços ofertados para os itens em que o valor ficou acima do estimado pela Administração, o que foi aceita pela empresa (peça 4, p. 874-876) .
172. Contudo, o pregoeiro não negociou com a Fortline a redução dos preços para ficarem abaixo dos valores estimados, ou pelo menos para igualar aos preços ofertados pela empresa Layout nos itens que compuseram o lote vencido por esta. Vale lembrar que a Layout foi desclassificada para os lotes 1 a 7 e 9, por razão alheia à formação dos preços, e sem que haja nos autos justificativa para essa omissão.
173. Assim, em relação aos itens adjudicados à empresa Layout, constantes do Lote 8, observa-se a presença de itens com diferença de preços de mais 150 % em relação aos mesmos produtos licitados e adjudicados à Fortline, conforme evidencia o Quadro V abaixo:
	Produto
	Lote 8 - Layout
	Lote 1 - Fortline
	
		Item
	Valor (A) 
	Item
	Valor (B) 
	Dif. %

	Cadeira universitária com prancheta
	671
	360,25
	4
	400,00
	11,03

	Mesa de trabalho reta
	672
	618,00
	40
	1.101,00
	78,16

	Mesa de trabalho em L
	673
	760,00
	41
	1.638,00
	115,53

	Armário baixo com 2 portas
	674
	570,00
	45
	1.044,00
	83,16

	Armário alto com 2 portes
	675
	855,00
	50
	1.887,00
	120,70

	Armário super alto 2 portas
	676
	950,00
	51
	2.387,00
	151,26

	Gaveteiro fixo 2 gavetas
	677
	230,00
	61
	321,00
	39,57

	Gaveteiro volante 3 gavetas iguais
	678
	420,00
	64
	818,00
	94,76

	Mesa de reunião retangular com caixa de tomada
	679
	1.800,00
	68
	2.568,00
	42,67

	Suporte para colocação de pasta suspensa
	680
	120,00
	84
	238,00
	98,33

Fontes: Peça 110, p. 423, 428, 430, 431, 432 e 433.
174. Verifica-se que os mesmos itens foram adjudicados, em um mesmo pregão, por valores com diferenças superiores a 150%, e mesmo assim não foi objeto da atenção do pregoeiro, com vistas a (1) negociar a redução dos preços da Fortline referentes a esses itens e (2) , em caso de insucesso, averiguar a razão para essas significativas discrepâncias reais de preços.
175. A situação anômala verificada corrobora a constatação de que a divisão do objeto em lotes por entes públicos participantes e não por lotes de itens natureza semelhante foi indevida, o que propiciou que um mesmo produto fosse adjudicado por preços diferentes dentro de um mesmo pregão.
176. Além dos itens acima, que envolvem preços adjudicados no mesmo certame, a tabela exposta no item 270 a seguir, demonstra que, para o item 37 do Grupo 1, foi registrado o preço unitário de R$ 777,00 (peça 110, p. 430) , contra a proposta da concorrente desclassificada de R$ 500,00 (peça 4, p. 169) , valor ainda acima do praticado pela própria Fortline para o mesmo objeto constante no item 1 do PE 2/2020, que foi de R$ 480,00 (peça 255, p. 16) .
177. Não houve, para esses itens, a apresentação de nenhuma contraproposta por parte do pregoeiro, em desobediência ao preconizado no art. 38 do Decreto 10.024/2019. Vale ressaltar que a proposta da empresa Layout para o item acima somente foi desclassificada em 'razão da falta de documento que comprove pintura isenta de materiais pesados, apresentado em papel timbrado do fabricante da tinta' (peça 255, p. 858) .
178. Claro que a negociação para cobrir o menor preço ofertado no certame, que se constitui em um parâmetro inicial a ser utilizado pelo pregoeiro, deve ser feita, com cautela, item a item. No item 87 do Grupo 1, por exemplo, o preço unitário ofertado pela empresa Layout foi de R$ 2.400,00 (peça 255, p. 219) , enquanto o preço registrado foi de R$ 16.601,00 (peça 110, p. 433) . No Pregão 2/2020, realizado quatro meses antes, a Fortline foi vencedora para fornecimento do mesmo móvel (item 27) com valor negociado de R$ 10.000,00 (peça 255, p. 98) (vide tabela à peça 267) .
179. Evidente que a proposta das empresas para esse item 87 do Grupo 1 do PE SRP 4/2020, com diferença tão significativa, exigia uma análise mais acurada da equipe do pregão. Trata-se de questão com potencial de causar dano ao erário e que merecia uma postura diligente do responsável pela condução do certame.
180. Registre-se que a situação acima exposta também se verificou em grande parte dos itens do PE SRP 4/2020, a exemplo, dos itens 8, 9, 10, 11, 12, 168, 394, 452, 552 e 619.
5.16. Observa-se que o pregoeiro conseguiu reduzir os valores unitários propostos para igualá-los aos preços estimados pela Administração, entretanto, não negociou para igualar a proposta então vencedora ao preço ofertado pela outra empresa participante. 
5.17. Desse modo, houve a infringência do art. 38 do Decreto 10.024/2019 e a interpretação dada pelo TCU mediante os Acórdãos 3037/2009, 694/2014 e 2637/2015, todos do Plenário, e o Acórdão 1278/2020-TCU-Primeira Câmara, e os princípios da busca da proposta mais vantajosa para a Administração e da indisponibilidade do interesse público, previsto no art. 37, inciso XXI, da CF/1988 e no art. 3º da Lei 8.666/1993.
5.18. O recorrente alega que se tratou de um procedimento licitatório complexo e foi impedido de realizar uma análise mais aprofundada sobre o pregão, não só pela quantidade de itens, mas também pelo critério de julgamento escolhido pela equipe técnica que foi o de menor preço por grupo. Ademais, diz que não teve tempo hábil para a verificação de todos os itens e nem lhe seria exigível conhecimento para tal. 
Análise
5.19. A argumentação não deve ser acatada. 
5.20. Primeiramente, recorda-se que o procedimento licitatório se referiu à modalidade licitatória pregão. Especificamente acerca do instituto do pregão, transcreve-se excertos dos ensinamentos de Marcelo Alexandrino e Vicente Paulo in "Direito Administrativo", 4ª Edição, Rio de Janeiro, Editora Impetus, 2002, páginas 400/401: 
"Observamos que o pregão, em razão de suas características procedimentais, traz uma série de vantagens para a Administração contratante, especialmente por constituir-se em uma modalidade de licitação pouco complexa, possibilitando maior celeridade na contratação de bens e serviços comuns. Além disso, mediante a utilização do pregão, o valor final dos contratos tende a ser mais vantajoso para a Administração comparativamente àquele que ela obteria com a utilização das outras modalidades de licitação."
5.21.	Desse modo, a realização de licitação na modalidade pregão eletrônico configura-se instrumento hábil à aquisição de bens e serviços comuns (Decreto 10.024/2019) . Trata-se de procedimento que, por sua natureza, possui maior celeridade, estando afastada, portanto, o argumento de exiguidade de tempo. 
5.22.	 Além disso, a alegada complexidade do procedimento licitatório ou a sua quantidade de itens, ainda que fossem assim consideradas, não eximiria o responsável do cumprimento da lei. Isso porque a "Licitação é procedimento administrativo formal em que a Administração Pública convoca, por meio de condições estabelecidas em ato próprio (edital ou convite) , empresas interessadas na apresentação de propostas para o oferecimento de bens e serviços". (in Licitações e Contratos, Orientações e Jurisprudência do TCU - 4ª ed. Revista e atualizada) . Ademais, o princípio da legalidade vincula os licitantes e a Administração Pública às regras estabelecidas nas normas e princípios em vigor.
5.23.	 Outro ponto que deve ser levado em consideração é que existiam itens/produtos idênticos em lotes diferentes, situação de fácil percepção, e se considera que era esperado do pregoeiro a comparação entre os preços e a sua negociação a fim de obter a proposta mais vantajosa para a administração. Está explícito no Decreto 10.024/2019 em seu art. 38 que "Encerrada a etapa de envio de lances da sessão pública, o pregoeiro deverá encaminhar, pelo sistema eletrônico, contraproposta ao licitante que tenha apresentado o melhor preço, para que seja obtida melhor proposta, vedada a negociação em condições diferentes das previstas no edital."
5.24.	Destaca-se que o critério de julgamento escolhido, no qual houve a divisão do objeto em lotes por entes públicos participantes e não por lotes de itens natureza semelhante foi também considerado irregular, responsabilizando-se os agentes envolvidos, entretanto, tal não se considera como fator impeditivo para a realização da adequada negociação de preços. A irregularidade correspondente com a não obtenção da melhor proposta de preços se efetivou posteriormente, com a omissão do pregoeiro.
5.25.	Ao pregoeiro compete conduzir a licitação com a prática de todos os atos tendentes à escolha de uma proposta que se mostre a mais vantajosa para a administração. O art. 17 do Decreto 10.024/2019 disciplina as suas atribuições: 
Art. 17.  Caberá ao pregoeiro, em especial:
I - conduzir a sessão pública;
II - receber, examinar e decidir as impugnações e os pedidos de esclarecimentos ao edital e aos anexos, além de poder requisitar subsídios formais aos responsáveis pela elaboração desses documentos;
III - verificar a conformidade da proposta em relação aos requisitos estabelecidos no edital;
IV - coordenar a sessão pública e o envio de lances;
V - verificar e julgar as condições de habilitação;
VI - sanear erros ou falhas que não alterem a substância das propostas, dos documentos de habilitação e sua validade jurídica;
VII - receber, examinar e decidir os recursos e encaminhá-los à autoridade competente quando mantiver sua decisão;
VIII - indicar o vencedor do certame;
IX - adjudicar o objeto, quando não houver recurso;
X - conduzir os trabalhos da equipe de apoio; e
XI - encaminhar o processo devidamente instruído à autoridade competente e propor a sua homologação.
5.26.	Consoante se vislumbra do próprio rol de atribuições do pregoeiro, conhecimentos da legislação específica e geral é requisito intrínseco da atuação do pregoeiro para a realização de seu mister. O fato de ter sido nomeado na condição de pregoeiro substituto não tem o condão de afastar a obrigatoriedade de observância das normas e princípios legais.  
5.27.	O recorrente alega que houve obediência às ordens de seus superiores hierárquicos e destaca os princípios da hierarquia e disciplina na atuação dos membros das Forças.
5.28.	Sobre o assunto, a Corte de Contas tem julgados no sentido de que a excludente de culpabilidade com base em obediência hierárquica somente pode ser acolhida em caso de ordem não manifestamente ilegal. A condição de militar não desobriga o responsável do cumprimento de outras obrigações contidas em lei e, no que se refere ao desempenho funcional, não o desobriga da estrita obediência ao princípio da legalidade da Administração Pública (Acórdão 488/2010-TCU-Plenário, Ministro Relator JOSÉ MÚCIO MONTEIRO) . 
5.29.	Transcreve-se abaixo excertos de julgado desta Corte de Contas (Acórdão 4033/2020-TCU-Plenário, Ministro Relator Marcos Bemquerer) :
92. Conforme expus no voto que deu origem ao Acórdão 720/2019-TCU-Plenário, a hierarquia militar não pode ser supedâneo para a prática de atos ilegais, porquanto tal conduta subverteria, por completo, a noção de que as relações entre as pessoas, não só no âmbito das Organizações Militares, como também na Administração Pública e no seio da vida comum, devem ser regidas sob o estrito império da Lei. Nesse sentido, diante de uma situação em que são confrontados o dever de hierarquia e a legalidade, é imperiosa a opção por esta última, pois não existe ordem, tampouco disciplina quando se subverte a obediência à lei.
5.30.	O defendente argumenta que assumiu o encargo de pregoeiro substituto do Pregão 4/2020 por estrita obediência às ordens de seus superiores hierárquicos. Ressalta-se que no presente processo não se questiona a condição do pregoeiro e as razões da sua escolha. Ao agente foi imputada responsabilidade em decorrência da sua atuação que não observou os ditames legais.
5.31.	Veja-se que os demais responsáveis mencionados pelo recorrente, Srs. Flávio Cabral Savier e Vinicius Ramos Mação, foram condenados por irregularidades diversas daquelas imputadas ao recorrente e atinentes ao rol de suas atribuições: Fiscal Administrativo e Chefe da Equipe de Planejamento da Contratação do Comando da 12ª Região Militar e Ordenador de despesas, respectivamente (peça 347, p. 3-6) .
5.32.	Conforme afirma o defendente, na condição de pregoeiro conseguiu reduzir os valores unitários propostos para igualá-los aos preços estimados pela Administração, mas não realizou nova negociação para buscar igualar pelo menos a proposta então vencedora ao preço ofertado pela outra empresa participante. Dessa forma, a responsabilização dos demais agentes, consoante suas condutas e plexo de atribuições não afasta a do recorrente. 
5.33.	O recorrente alega que demonstrou a intenção de não dar seguimento ao certame e manifestou de forma expressa a necessidade de adoção de medida cautelar de suspensão do pregão, entretanto, não obteve ordem superior para tal, tendo sido ordenado por seus superiores a quem devia obedecer. 
5.34.	Compulsando o recurso, se observa que se tratou de uma manifestação de ocorrência assinada pelo pregoeiro e equipe de apoio em 20/10/2020, na qual estes informam terem tomado conhecimento de uma denúncia realizada no Comando da 12ª Região Militar e, dessa forma, expressaram o entendimento de cautela no prosseguimento do certame e a necessidade de verificação da suspensão administrativa do pregão para a averiguação do fato (peça 393, p. 4) .
5.35.	Entretanto, a perpetração da irregularidade se deu em momento posterior, em 30/10/2020, no momento que o pregoeiro não negociou com a Fortline a redução dos preços para ficarem abaixo dos valores estimados, ou pelo menos para igualar aos preços ofertados pela empresa Layout nos itens que compuseram o lote vencido por esta (peça 4, p. 874-876) . Desse modo, a argumentação não deve ser acatada.
5.36.	O recorrente colaciona trechos das trocas de mensagens entre o pregoeiro e as empresas vencedoras a fim de demonstrar que conduziu o certame para a obtenção da proposta mais vantajosa para a Administração. Entretanto, se observa que se trata dos itens do Grupo 06 (peça 393, p. 7) . Além disso, o próprio defendente reconhece que não houve uma perfeita condução da negociação em relação aos 10 itens do Grupo 08 (peça 393, p. 6) . 
5.37.	Por fim, o defendente menciona o Acórdão 620/2014-TCU-Plenário, no qual o Ministro Relator conclui que o parâmetro normativo para a aceitabilidade da proposta é o valor de referência, que serve à formulação de lances. Compulsando o decisum, se observa que a situação concreta foi a seguinte:
63.	No caso concreto, o que se observou foi a recusa de propostas sob o fundamento de que não foi possível negociar, sendo que, nas justificativas apresentadas pela entidade, ganham relevo as alegações no sentido de que a atuação do pregoeiro, qualificada por ele mesmo como "agressiva", se deram em razão de que o que se buscou durante a negociação foi atingir valores mais próximos das duas propostas mais vantajosas da fase de lances (apresentadas pelas empresas Stryker do Brasil, ora representante, e Confiance Medical) , que haviam sido recusadas por estarem em desconformidade com as exigências técnicas do edital.
5.38.	Conforme afirmado pelo recorrente, entendeu-se que:
O parâmetro normativo para aferição da aceitabilidade da proposta, conforme já amplamente demonstrado, é o valor de referência, mesmo porque é ele que serve de guia à formulação dos lances. De outra forma, não haveria sequer como garantir a objetividade e a impessoalidade do julgamento, princípios basilares que, em última instância, garantem a lisura do certame e norteiam todo o procedimento licitatório.
5.39.	Com as vênias de estilo, considera-se que o entendimento defendido no acórdão combatido e na análise do presente recurso se harmonizam com a natureza da modalidade licitatória, com a lei e princípios constitucionais. O pregoeiro declarou vencedoras propostas que continham os mesmos itens com valores discrepantes em até mais de 150% e não adotou nenhuma medida, seja para negociar, seja para apurar eventual sobrepreço ou inexequibilidade dos preços propostos. 
5.40.	A omissão na adoção de ambas medidas contribuiu para a homologação de certame e celebração das atas de registro de preços sem a obtenção da proposta mais vantajosa para o Poder Público. Entende-se que não foram demonstradas excludentes de culpabilidade legal e supralegal: inexigibilidade de conduta diversa e obediência hierárquica a ordem não manifestamente ilegal. 
6.	Desproporcionalidade da multa
6.1.	O Sr. Luiz Filipe Teixeira Gonçalves diz que a ele foi aplicada multa em patamar idêntico aos demais agentes da administração, responsáveis pelo nascedouro da irregularidade (peça 393, p. 5) .  
6.2.	Pleiteia entendimento similar ao que foi utilizado para excluir a responsabilidade do Sr. Ender Martins Fontoura no qual o caráter transitório da sua substituição foi considerado (peça 393, p. 5) .
6.3.	Requer, por fim, a exclusão da multa e, alternativamente, a sua redução (peça 393, p. 10) .   	
	Análise
6.4.	Consoante se observa dos autos, foram apuradas irregularidades na concepção e na condução do Pregão Eletrônico SRP 4/2020, as quais acarretaram a violação aos princípios basilares da licitação pública, notadamente a busca da competitividade, com a disputa, na fase de lances, de apenas duas empresas, e a seleção da proposta mais vantajosa para a administração. Desse modo, considera-se escorreita a responsabilização do recorrente com a consequente aplicação da multa. 
6.5.	No que toca à exclusão da responsabilidade do Sr. Ender Martins Fontoura, de fato, o Ministro Relator considerou a prática "da conduta em substituição temporária de 10 dias do titular, Vinícius Ramos Mação, em razão de férias desse, ocasião em que assinou a ata de registro de preços, em 18/11/2020" no juízo acerca da reprovabilidade da conduta (culpabilidade) , requisito de potencial consciência da ilicitude (peça 347, p. 6) . Também ressaltou que não houve consequências práticas da falha a ele atribuída (peça 347, p. 6) . 
6.6.	Não se entende tratar de situação análoga a do recorrente no qual houve consequências práticas, pois não se obteve a proposta mais vantajosa para a Administração. 
6.7.	Quanto aos responsáveis que tiveram valores de multas idênticos ao aplicado ao recorrente, devem ser feitas as considerações descritas nos subitens abaixo.
6.8.	O Sr. Flávio Cabral Xavier, Fiscal Administrativo e Chefe da Equipe de Planejamento da Contratação do Comando da 12ª Região Militar, foi condenado em razão das seguintes irregularidades (peça 347, p. 3-4) :
16.1. Elaboração de estudos técnicos preliminares, do termo de referência e do edital do Pregão Eletrônico SRP 4/2020 contendo exigências sem fundamentação técnica, em violação ao art. 3º da Lei 10.520/2002, ao art. 3º do Decreto 10.024/2019, bem como sem o parcelamento do objeto, conforme preconizam o art. 15, inciso IV, e o art. 23, §1º, da Lei 8.666/1993, e a Súmula TCU 247; 
16.2. Realização da pesquisa de preços junto a apenas três fornecedores a título de complementar pesquisa do Painel de Preços do Governo Federal, mesmo quando a pesquisa realizada no painel não tenha apresentado resultados, sem estender, de forma injustificada, a pesquisa para as aquisições e contratações similares de outros entes públicos, conforme preconiza o art. 2º, § 1º, da IN SLTI 5/2014, atual art. 5º, § 1º, da IN Seges/ME 73/2020, e a jurisprudência desta Corte (Acórdão 2816/2014-TCU-Plenário e 3.224/2020-TCU-Plenário) . 
6.9.	Em relação à primeira irregularidade, o Ministro Relator destacou que houve circunstância agravante na atuação do agente (peça 347, p. 4) :
21. Essa irregularidade possui a circunstância agravante de ter sido praticada mesmo diante da existência de parecer jurídico alertando para a necessidade de a contratação estar fundamentada por inviabilidade técnica ou econômica, nos seguintes termos (destaques inseridos) : "62. Diante dessas considerações, forçoso concluir que, sendo divisível o objeto, a contratação conjunta somente restará autorizada se a Administração demonstrar que tem por fundamento a inviabilidade técnica ou econômica do parcelamento, pois, caso contrário, deverá proceder-se à divisão do objeto. 63. No caso dos autos, o órgão assessorado justificou, no doc. de fls. 32/33, o agrupamento dos objetos da licitação por itens. Vide, a propósito, o doc. de fls. 32/33 dos autos. (...) 
152. No presente caso, a minuta do edital de fls. 139/160 não atende tais exigências, razão pela qual apontamos as seguintes recomendações: -Subitem 1.2: Recomenda-se que os grupos sejam formados levando-se em conta a justificativa contida às fls. 32/33, ou seja: Grupo 1 - Longarinas, cadeiras, poltronas e sofás e Grupo 2 - mesas, armários, estantes, lixeiras, gaveteiros, balcões, guichês, painel divisor de ambiente, suporte de cpu e suportes, e não levando-se em conta a necessidade do órgão gerenciador e dos participantes. - Subitem 7.18: Inclusão da expressão 'por grupo' para que guarde uniformidade com a redação do subitem 1.3 da mesma peça."
6.10.	Também entendeu que o responsável "agiu com culpa grave, inclusive de forma contrária a parecer da consultoria jurídica quanto ao critério de agrupamento do objeto, fato que demonstra a inobservância de um grau mínimo e elementar de diligência." (grifos acrescidos) (peça 347, p. 5) .
6.11.	Ao Sr. Vinicius Ramos Mação, ordenador de despesas do Comando da 12ª Região Militar, foram imputadas as seguintes condutas antijurídicas, em suma (peça 347, p. 5) : 
26.1. Aprovação dos estudos técnicos preliminares, do termo de referência e do edital do Pregão Eletrônico SRP 4/2020 contendo exigências sem fundamentação técnica, bem como sem o parcelamento do objeto; 
26.2. Aprovação dos estudos técnicos preliminares e do termo de referência com pesquisa de preços junto a apenas três fornecedores a título de complementar pesquisa do Painel de Preços do Governo Federal, mesmo quando tal pesquisa realizada no painel não tenha apresentado resultados, sem estender, de forma injustificada, a pesquisa para as aquisições e contratações similares de outros entes públicos;
6.12.	Quanto a esse responsável, o Ministro Relator também destacou a existência da circunstância agravante e erro grosseiro (peça 347, p. 6) :
29. Ademais, verifico, como circunstância agravante quanto ao agrupamento irregular dos itens licitados, o fato de o responsável ter elaborado termo de saneamento dos autos, datado de 17/9/2020, em que atesta que as recomendações feitas pela consultoria jurídica teriam sido acolhidas, quando, na realidade, deixou de observá-las. 
30. Como bem ressaltou a Selog, a decisão do gestor que desconsidera, sem a devida motivação, o parecer da consultoria jurídica consubstancia o erro grosseiro, nos termos do art. 28 da Lei de Introdução às Normas do Direito Brasileiro (LINDB) (...) 
6.13.	Ao examinar a conduta do recorrente, o Ministro Relator não destacou a existência de circunstância agravante, erro grosseiro ou culpa grave (peça 347, p. 7) . 
6.14.	A dosimetria da pena, no âmbito do TCU, tem como balizadores o nível de gravidade dos ilícitos apurados, com a valoração das circunstâncias fáticas e jurídicas envolvidas, e a isonomia de tratamento com casos análogos (Acórdão 174/2018-TCU-Plenário, Ministro Relator Augusto Nardes) . 
6.15.	Assim, considerando-se as circunstâncias concretas envolvidas nas apenações dos agentes, com fundamento nos princípios da isonomia e razoabilidade, entende-se que deve ser dado provimento ao recurso a fim de reduzir o valor da multa aplicada ao recorrente. 
INFORMAÇÕES ADICIONAIS
7.	Constam dos autos comprovantes de recolhimento do valor da multa efetuados pelo Srs. Vinicios Ramos Mação (peça 381) , Flávio Cabral Xavier (peças 397-399, 401 e 412) e Everaldo de Souza Bezerra (peça 413) . 
CONCLUSÃO
8.	Do exposto, conclui-se:
	a) a responsabilidade do recorrente está evidenciada. A omissão na adoção de ambas medidas contribuiu para a homologação de certame e celebração das atas de registro de preços sem a obtenção da proposta mais vantajosa para o Poder Público.
	b) considerando-se as circunstâncias concretas envolvidas nas apenações dos agentes, com fundamento nos princípios da isonomia e razoabilidade, entende-se que deve ser reduzido o valor da multa. 
PROPOSTA DE ENCAMINHAMENTO
9.	Ante o exposto, submete-se à consideração superior a presente análise do pedido de reexame interposto por Luiz Filipe Teixeira Gonçalves, contra Acórdão 2599/2021-TCU-Plenário, propondo-se nos termos do art. 48 da Lei 8.443/92 c/c arts. 285 e 286, parágrafo único, do Regimento Interno/TCU:
	I - conhecer do recurso e, no mérito, dar-lhe provimento parcial, a fim de reduzir o valor da penalidade aplicada ao recorrente; 
	II - dar ciência da deliberação que vier a ser adotada ao recorrente e aos demais interessados.
É o Relatório.

Pâmella Naves de Oliveira (OAB/GO 33.338); Vanessa Villani dos Santos Gabriel (OAB/RS 67.716) e outros.

Não atuou.

REPRESENTAÇÃO. COMANDO DA 12ª REGIÃO MILITAR. INDÍCIOS DE IRREGULARIDADES NO PREGÃO ELETRÔNICO SRP 4/2020 PARA A AQUISIÇÃO DE MOBILIÁRIO. INDÍCIOS DE IRREGULARIDADES. CONCESSÃO DE CAUTELAR PARA SUSPENSÃO DO CERTAME. CAUTELAR TORNADA DEFINITIVA. AUDIÊNCIA DOS RESPONSÁVEIS. REPRESENTAÇÃO CONSIDERADA PROCEDENTE. APLICAÇÃO DE MULTAS AOS GESTORES. INTERPOSIÇÃO DE PEDIDO DE REEXAME PELO PREGOEIRO. CONHECIMENTO. PROVIMENTO PARCIAL. REDUÇÃO DO VALOR DA MULTA APLICADA. NOTIFICAÇÃO.

REPRESENTAÇÃO (REPR)

Secretaria de Recursos (Serur).

Em apreciação, pedido de reexame interposto por Luiz Filipe Teixeira Gonçalves, pregoeiro do Comando da 12ª Região Militar, contra o Acórdão 2599/2021-TCU-Plenário que, ao apreciar representação acerca de possíveis irregularidades no Pregão Eletrônico SRP 4/2020 promovido pelo citado Comando, julgou-a, no mérito, procedente para, entre outros, aplicar-lhe a multa prevista no art. 58, inciso II, da Lei 8.443/1992, no valor de R$ 7.000,00.
O pregão em referência foi realizado para a aquisição de 690 itens de mobiliário de escritório, divididos em nove lotes, um para cada órgão ou entidade participante, cuja fase de lances contou com a participação de apenas duas empresas: i) a Layout Móveis para Escritório Ltda., empresa representante que foi desclassificada em sete dos oito lotes que havia inicialmente vencido, mantido apenas o 8ª lote no valor de R$ 42.984,00; e ii) a Fortline Indústria e Comércio de Móveis Ltda., vencedora apenas do 3º lote e para a qual foram adjudicados os outros sete lotes pelo valor total de R$ 33.256.281,00, superior em R$ 11.460.249,00 ao valor obtido antes da desclassificação da concorrente.
 As irregularidades trazidas pela representante estavam relacionadas à afronta aos princípios que regem o processo licitatório, como isonomia, economicidade e razoabilidade, exigência indevida de documentação na fase de habilitação, além de limitação da competitividade em razão da disputa não ter sido realizada por itens, como seria o esperado, porquanto cada um deles era de fabricação específica, com características singulares.
O TCU, mediante Acórdão 4543/2020-TCU-Plenário (peça 54) , referendou cautelar concedida pelo Relator, medida que suspendeu todos os atos decorrentes da ata de registro de preços firmada a partir do PE-SRP 4/2020, bem como proibiu novas adesões e determinou, ainda, a realização de oitivas e diligência. 
O Acórdão 934/2021-TCU-Plenário (peça 259) tornou definitiva a referida cautelar, assinando prazo de 15 dias para que o Comando da 12ª Região Militar anulasse o mencionado certame e os demais atos dele decorrentes. Na oportunidade, também autorizou a audiência dos responsáveis mencionados pela unidade técnica. O mérito da presente representação foi apreciado pelo Acórdão 2599/2021-TCU-Plenário (peça 346) , objeto do pedido de reexame em apreciação.
Analisadas as razões recursais, a Secretaria de Recursos - Serur, em pronunciamentos uniformes às peças 414 a 416, pugna pelo conhecimento da espécie para, no mérito, sugerir o seu provimento parcial, de sorte a reduzir a penalidade aplicada ao recorrente.
O pedido de reexame aduzido (peça 393) deve ser conhecido, pois aderente aos requisitos de admissão aplicáveis à espécie, nos termos do art. 48 da Lei 8.443/1992, c/c os arts. 285 e 286, parágrafo único, do RITCU.
Com relação ao mérito, acompanho os pareceres prévios, razão pela qual adoto os argumentos neles expendidos e transcritos no relatório precedente em minhas razões de decidir, sem prejuízo de tecer as considerações que seguem e que reputo de maior relevância para o deslinde do feito.
A penalidade de multa foi aplicada ao mencionado recorrente em face de não ter apresentado elementos de defesa suficientes para afastar as seguintes condutas a ele imputadas: i) não realização da adequada negociação de preços no PE-SRP 4/2020, por não apresentar contraproposta ao licitante que tinha ofertado o melhor preço, visando a obtenção de melhor proposta de preços, providência que deveria ter sido tomada mesmo que o valor da proposta vencedora fosse inferior ao estimado pelo órgão licitante, conforme prevê o art. 38 do Decreto 10.024/2019; ii) não ter adotado providências com vistas ao saneamento dos autos para apurar a razão da elevada disparidade dos preços ofertados pelos dois únicos licitantes, em especial em relação aos itens que compõem o Lote 8 cujos preços foram muito inferiores aos correspondentes do Lote 1.
Alega o recorrente, no essencial, que sua responsabilidade poderia ser afastada em razão da existência de excludente de culpabilidade relacionada à inexigibilidade de conduta diversa e obediência hierárquica a ordem não manifestamente ilegal, porquanto ao assumir o encargo de pregoeiro substituto do PE-SRP 4/2020, mesmo sem a qualificação técnica para tanto, não tinha como agir de forma diferente de como agiu, por estrita obediência às ordens de seus superiores hierárquicos.
Com relação às propostas vencedoras, aduz que realizou as negociações para a redução dos preços de acordo com os ditames legais, de sorte que os valores ficaram abaixo ou iguais aos tidos como referência pelo órgão licitante, a caracterizar a vantajosidade na contratação. A decisão recorrida desconsiderou tal fato, pois tomou como referência os valores mais baixos cotados no Lote 8, comparando-os com os praticados nos demais lotes.
Tais argumentos não merecem acolhida.
Primeiro, pois o pregoeiro executou a etapa de negociação sem a observância do disposto no art. 38 do Decreto 10.024/2019, que determinava a necessidade de apresentação de contraproposta ao licitante vencedor, para fins de buscar equiparar os preços por ele ofertados aos preços menores trazidos pela empresa desclassificada.
O fato de ter negociado com o licitante que apresentou o melhor preço tendo por referência os valores levantados pelo órgão licitante foge ao procedimento padrão esperado e acima descrito, além de não isentá-lo da responsabilidade de não ter tentado obter condições mais vantajosas para a administração.
Reforça a situação descrita o fato de o pregoeiro, ora recorrente, mesmo diante de valores tão discrepantes quando se comparam aqueles praticados nos Lotes 8 e 1 - a exemplo dos preços do item "armário super alto 2 portas", que apresentaram diferença de 150% -, não ter se cercado dos devidos cuidados para buscar justificar a elevada variação de valor então observada.
Dada a clareza do disposto no art. 38 do Decreto 10.024/2019, bem como da sólida jurisprudência deste TCU acerca do tema, Acórdãos 3.037/2009, 694/2014 e 2.637/2015, todos do Plenário, e o Acórdão 1278/2020-TCU-Primeira Câmara, além da especificidade do caso concreto, a apontar gritante diferença de preços para itens semelhantes em lotes distintos, como acima mencionado, não tenho dúvidas de que a conduta do pregoeiro decorreu de erro grosseiro, a ensejar sua responsabilização nos termos do art. 28 da LINDB - Lei de Introdução às Normas do Direito Brasileiro, com redação dada pela Lei 13.655/2018.
Nesse sentido, sirvo-me da definição de erro grosseiro encartada no § 1º, do art. 12, do Decreto 9.830/2019 que, ao regulamentar a Lei 13.655/2018, assim dispôs:
§ 1º Considera-se erro grosseiro aquele manifesto, evidente e inescusável praticado com culpa grave, caracterizado por ação ou omissão com elevado grau de negligência, imprudência ou imperícia.
In casu, o pregoeiro não se cercou dos mínimos cuidados devidos e que dele seriam esperados na condução do certame, a caracterizar elevado grau de negligência.
Por oportuno, transcrevo Enunciado elucidativo elaborado no âmbito da Jurisprudência Selecionada do TCU quando da apreciação do Acórdão 4447/2020-TCU-Segunda Câmara, de Relatoria do eminente Ministro Aroldo Cedraz:
Para fins de responsabilização perante o TCU, considera-se erro grosseiro  (art. 28 do Decreto-lei 4.657/1942 - Lindb) aquele que pode ser percebido por pessoa com diligência abaixo do normal ou que pode ser evitado por pessoa com nível de atenção aquém do ordinário, decorrente de grave inobservância de dever de cuidado.
Segundo, pois o quadro acima descrito afasta a excludente de culpabilidade relacionada à inexigibilidade de conduta diversa, conforme alegado pelo recorrente, porquanto dele, na qualidade de pregoeiro, era esperado o mínimo dever de cuidado relacionado à realização de negociação dos preços ofertados e à apresentação de justificativa para preços tão destoantes de itens similares em lotes distintos.
O fato de figurar como gestor em órgão militar, submetido portanto à hierarquia própria da organização castrense, não afasta a necessidade de ter pautado sua conduta aos ditames legais. Ademais, a conduta adotada pelo pregoeiro, e que ensejou sua responsabilização, não decorreu de ordem superior, mas, como já asseverado, de inobservância de dever de cuidado, a afastar também a alegada excludente de culpabilidade relacionada à obediência hierárquica a ordem não manifestamente ilegal.
Prossegue o recorrente aduzindo que, dada a elevada quantidade de itens do pregão, bem como o critério de julgamento adotado no certame, de menor preço por lote, foi impedido de realizar uma análise aprofundada sobre o pregão, além de não ter tempo hábil para a verificação de todos os itens.
As razões recursais não devem ser acolhidas.
As atribuições do pregoeiro são claras e estão dispostas no art. 17 do Decreto 10.024/2019. Elas estão relacionadas ao exercício de atividades necessárias a regular condução do pregão até a adjudicação do objeto, não cabendo ao pregoeiro a avaliação das regras editalícias.
De mais a mais, o critério utilizado para julgamento das propostas, de menor preço por lote, que agrupou os itens por órgão ou entidade militar interessada na aquisição e não por itens similares ou de natureza semelhante, como seria de se esperar, também foi considerado irregular por esta Corte de Contas. Tal critério, contudo, apesar de irregular, não tem o condão de interferir no processo de negociação de valores que deveria ter sido executado, mas que foi ignorado pelo recorrente.
Menciona que, no curso do certame, manifestou-se, de forma expressa, pela necessidade de adoção de medida cautelar de suspensão do pregão, sem que tivesse obtido ordem superior nesse sentido.
Quanto a tal alegação, o que se observou, na verdade, foi a elaboração de uma manifestação de ocorrência assinada pelo pregoeiro e pela equipe de apoio em 20/10/2020, em que esclarecem ter tido ciência de denúncia realizada no Comando da 12ª Região Militar e, em razão disso, "expressaram o entendimento de cautela no prosseguimento do certame e a necessidade de verificação da suspensão administrativa do pregão para a averiguação do fato", nos termos do que apontou a Serur.
Ocorre que tal manifestação se deu antes da perpetração da irregularidade de ausência de negociação atribuída ao pregoeiro, ocorrida em 30/10/2020, de sorte que ela não se prestou a mitigar a conduta que ensejou sua condenação.
 Por fim, defende o recorrente que a multa a ele aplicada foi desproporcional, pois foi fixada no mesmo patamar aplicado aos demais responsáveis envolvidos no nascedouro da irregularidade. Pleiteia tratamento igual àquele dado ao Sr. Ender Martins Fontoura, cuja responsabilidade foi afastada em razão do caráter transitório da sua substituição ou, de forma alternativa, a redução da multa a ele aplicada.
Ao analisar a argumentação aduzida, a Serur, sob o fundamento de a decisão condenatória não ter destacado a existência de agravante, erro grosseiro ou culpa grave, bem como em face de a dosimetria da pena no âmbito do TCU considerar, entre outros critérios, a isonomia de tratamento em casos análogos, propõe o provimento do apelo para que seja reduzido o valor da multa aplicada.
Anuo à proposta da Serur pelas razões que passo a expor.
Apesar de a decisão condenatória não ter explicitado a presença de erro grosseiro como elemento subjetivo da conduta do recorrente, assim como o fez em relação aos responsáveis Srs. Flávio Cabral Xavier e Vinícius Ramos Mação, sua condenação arrimou-se em tal premissa, dada as disposições do art. 28 da LINDB, consoante restou devidamente demonstrado neste voto.
Ocorre que a mesma LINDB, em seu art. 22, com redação dada pela Lei 13.655/2018, trouxe novas balizas na interpretação de normas sobre gestão pública, inclusive definindo parâmetros para a aplicação de sanções ao agente público. Eis o seu inteiro teor:
Art. 22. Na interpretação de normas sobre gestão pública, serão considerados os obstáculos e as dificuldades reais do gestor e as exigências das políticas públicas a seu cargo, sem prejuízo dos direitos dos administrados.
§ 1º Em decisão sobre regularidade de conduta ou validade de ato, contrato, ajuste, processo ou norma administrativa, serão consideradas as circunstâncias práticas que houverem imposto, limitado ou condicionado a ação do agente.
§ 2º Na aplicação de sanções, serão consideradas a natureza e a gravidade da infração cometida, os danos que dela provierem para a administração pública, as circunstâncias agravantes ou atenuantes e os antecedentes do agente.
§ 3º As sanções aplicadas ao agente serão levadas em conta na dosimetria das demais sanções de mesma natureza e relativas ao mesmo fato. (destaques não presentes no original) 
Em consulta às bases de dados do TCU, minha assessoria não identificou a existência de outros processos em que o Sr. Luiz Filipe Teixeira Gonçalves figura como responsável perante esta Corte de Contas, a caracterizar a inexistência de antecedentes do agente, um dos critérios que deve ser utilizado na aplicação de penalidade.
Por tal motivo, pugno por que, no mérito, seja dado provimento ao presente recurso para que a multa aplicada ao Sr. Luiz Filipe Teixeira Gonçalves seja reduzida para o valor de R$ 5.000,00, mantidos os demais termos do acórdão recorrido.
	Com essas considerações, voto para que o Tribunal aprove a minuta de Acórdão que ora submeto à consideração deste Colegiado.
TCU, Sala das Sessões, em 19 de outubro de 2022.
Ministro VITAL DO RÊGO 
Relator